【裁判字號】    89,上訴,1345
【裁判日期】    891025
【裁判案由】    偽造文書
【裁判全文】
臺灣高等法院臺中分院刑事判決                  八十九年度上訴字第一三四五號
    上  訴  人
    即  被  告  甲○○
    選任辯護人  蔡本勇
右上訴人因偽造文書等案件，不服臺灣臺中地方法院八十八年度訴字第一七八八號中
華民國八十九年五月十七日第一審判決（起訴案號：臺灣臺中地方法院檢察署八十八
年度偵字第一七三二九號；併辦案號：八十九年度偵字第一五二一號），提起上訴，
本院判決如左：
      主  文
上訴駁回。
      事  實
一、甲○○先前曾從事代書之業務，因自己在外負債甚多，於得知丁○○所有位於台
    中市○○區○○段一七五及一八一地號等二筆土地甚有價值後，竟與范建軍共同
    基於意圖為自己不法所有之概括犯意聯絡，由甲○○於民國（下同）八十八年五
    、六月間向范建軍表示要讓范建軍有財路賺，並在台中市○○路八號三樓皮爾凱
    登餐廳內，提供丁○○之戶籍謄本一份、偽刻之丁○○印章一顆及台中市○區○○街二段九巷三十三弄二號七樓之二之地址資料給范建軍，且囑咐范建軍至台中
    市水湳某刻印店拿取其為冒貸而委託不知情之刻印店人員偽刻之丁○○印章二顆
    後，以丁○○名義申請補發丁○○之身份證及申請在上址裝設電話，再冒用丁○○之名義向民間或銀行辦理前開土地貸款圖利，甲○○並應允事成後給予范建軍
    貸款數額二成之傭金。范建軍乃於八十八年六月十七日持自己之照片至台中市北
    屯區戶政事務所，冒用丁○○之名義，明知丁○○之身分證並未遺失，竟以丁○○身分證遺失為由之不實事項，偽造填寫補領國民身分證申請書後，交由承辦人
    申請補發而行使，使該管公務員登載於職務上所掌之公文書，而補發貼有范建軍
    照片之丁○○名義身分證一張，足以生損害於戶政機關管理身分資料之正確性及
    丁○○本人。范建軍復於八十八年六月三十日，至中華電信股份有限公司北台中
    營運處，在市內電話裝機申請書上偽造丁○○之名義，申請電話裝機在台中市○
    區○○街二段九巷三十三弄二號七樓之二，並交由承辦人行使，而裝設電話在上
    址，足以生損害於前揭電信公司及丁○○。嗣甲○○因另犯詐欺、竊盜等案件被
    判處徒刑確定未到案執行，經台灣台中地方法院檢察署發佈通緝後於八十八年七
    月五日緝獲歸案，甲○○乃打電話委託不知情之朋友謝國華將冒貸文件交付予范
    建軍，不知情之潘文萄經由謝國華處得知甲○○已無法繼續辦理該丁○○貸款案
    ，其為賺取介紹傭金，即主動聯絡范建軍與先前就該貸款案已與甲○○聯繫過並
    不知情之仲介人曾士權碰面，因范建軍向潘文萄、曾士權佯稱其上開土地權狀已
    撕毀，故曾士權遂至台中縣大里市○○路三００號大里聯合代書事務所，向不知
    情之代書事務所人員乙○○（目前已改名為林家）請求辦理補發土地權狀及於
    權狀補發前辦理該土地之民間貸款事宜，曾士權並應乙○○之要求，要潘文萄轉
    告范建軍需辦理丁○○名義之戶籍謄本、印鑑証明及地價稅繳納証明等。某綽號
    「常先生」之不詳真實姓名年籍男子得知後，即於八十八年七月十二日，在台中
    市○○路與漢口路附近，交付除承租人欄未填寫其餘部分均已填載完成之房屋租
    賃契約書一份予范建軍，以利其遷移丁○○之戶籍，范建軍隨後於同日至台中市
    ○○路八號三樓皮爾凱登餐廳，冒用丁○○名義，在房屋租賃契約書之承租人欄
    ，偽造丁○○之簽名承租台中市○區○○街二段九巷三十三弄二號七樓之二房屋
    ，足以生損害於丁○○。范建軍復於八十八年七月十三日，冒用丁○○名義，明
    知丁○○之戶籍並未遷移，仍持前開偽造之房屋租賃契約書，向台中市南區戶政
    事務所人員行使，辦理丁○○戶籍遷到台中市○區○○街二段九巷二號七樓之二
    ，並明知丁○○並未申請印鑑登記，仍冒用丁○○之名義，在印鑑登記證明申請
    書上偽造丁○○之署押，向該戶政事務所申請丁○○之印鑑登記而行使，使該管
    公務員據以登載於職務所掌之文書，並發給請領之戶籍謄本、戶口名簿及印鑑登
    記證明等，足以生損害於戶政機關管理戶籍資料、印鑑登記資料之正確性及丁○○本人。范建軍又於八十八年七月十六日，在台中市○○街三三八號十六樓之一
    ，冒用丁○○名義，在委託曾士權以前開土地向銀行貸款三千萬元之同意書上簽
    署丁○○之姓名後，持交曾士權行使，足以生損害於丁○○及曾士權。范建軍再
    於八十八年七月十七日，明知丁○○並未申請地價稅繳納證明，仍冒用丁○○名
    義，偽造台中市稅捐稽徵處財產稅櫃員制作業櫃台發證申請書，持向台中市稅捐
    稽徵處東山分處人員行使，申請發給丁○○上開土地之地價稅繳納証明，使該管
    公務員據以登載於職務所掌之文書，並發給上開請領之地價稅繳納證明，足以生
    損害稅捐機關管理稅捐資料之正確性及丁○○。嗣曾士權與乙○○約定於八十八
    年七月十九日辦理貸款手續，范建軍即應乙○○之要求，於八十八年七月十九日
    至玉山商業銀行大里分行冒用丁○○名義，偽造玉山商業銀行存款戶約定書及玉
    山銀行存款印鑑卡，持向該銀行人員行使，申請存款簿開戶及金融卡，足以生損
    害於上揭銀行及丁○○。范建軍再於該日與潘文萄、曾士權至乙○○前開代書事
    務所，提出冒領之丁○○之身分證、戶籍謄本、印鑑証明、玉山銀行大里分行存
    摺、偽刻之丁○○印鑑章等，冒用丁○○名義，在空白未填載之土地登記申請書
    、抵押權設定契約書、其他特約事項、切結書上，偽造丁○○之署押（簽名、蓋
    章及按捺指紋）以辦理貸款事宜，足以生損害於丁○○。乙○○並約范建軍等人
    至台中市○○區○○路四段八十一號十一樓之一辦理民間貸款，因范建軍係假冒
    者已被識破，經警據報於八十八年七月十九日十一時二十分許，在上址查獲，並
    扣得偽刻之丁○○印章一顆及范建軍所有冒領之丁○○之身分證一張、戶口名簿
    一份、戶籍謄本三份、印鑑證明二份、玉山銀行存款簿一本、玉山銀行金融卡一
    張等物。
二、案經台中市警察局第五分局報請臺灣臺中地方法院檢察署檢察官偵查起訴。
      理  由
一、訊據上訴人即被告甲○○對於右揭委刻丁○○之印章，囑咐范建軍前往拿取，欲
    辦理土地貸款，嗣因案執行，乃電請友人將文件交付予范建軍之事實，坦承無異
    ，惟矢口否認有共同連續行使偽造私文書之犯行，辯稱：伊從事代書行業已多年
    ，有一天伊在餐廳吃飯，范建軍自己跑來問伊是否江代書，伊答是，范建軍即問
    伊一些土地問題，並委託伊辦理貸款及補發權狀事宜，當時范建軍是持丁○○身
    分證，且自稱是丁○○，所以伊一直以為范建軍就是丁○○，因此才到水湳某刻
    印店幫丁○○刻印章以便辦理貸款事宜，伊並未提供丁○○之戶籍謄本及台中市
    ○區○○街二段九巷三十三弄二號七樓之二之地址資料給范建軍，亦未叫范建軍
    以丁○○名義申請補發丁○○之身份證及申請在該址裝設電話，再冒用丁○○之
    名義辦理貸款。因伊已向范建軍收取代書費一萬五千元，故伊被捕時在警察局才
    打電話告訴朋友謝國華，說有一丁○○要辦貸款，看他能否找人辦，並把曾士權
    及丁○○之電話給謝國華，及要謝國華將貸款文件交還范建軍，伊對於范建軍冒
    名丁○○之事毫不知情等語。
二、經查：本件真正之丁○○並未於前開時地委託刻製印章、補領身分證、申請裝設
    電話及承租在大慶街地址、申請遷移戶籍、戶口名簿、戶籍謄本、印鑑證明、地
    價稅繳納證明、在玉山銀行開戶、填寫委託貸款同意書及在空白之土地登記申請
    書、抵押權設定契約書、其他特約事項、切結書上簽名、蓋印等事宜，業據被害
    人丁○○及丁○○之子陳進亮分別於警局、偵查中、原審指述綦詳，並經證人乙○○證述屬實，且有扣案偽造丁○○之印章一顆、丁○○名義之身分證一張、戶
    口名簿一份、戶籍謄本三份、印鑑證明二份、玉山銀行存款簿一本、玉山銀行金
    融卡一張可資佐證，復有補領國民身分證申請書影本一份、中華電信股份有限公
    司北台中營運處市內電話裝機申請書影本一份、房屋租賃契約書影本壹份、印鑑
    登記證明申請書影本二份、委託貸款同意書一份、台中市稅捐稽徵處財產稅櫃員
    制作業櫃台發證申請書影本一份、玉山商業銀行存款戶約定書影本一份、玉山銀
    行存款印鑑卡影本一份、土地登記申請書二份、抵押權設定契約書二份、其他特
    約事項二份、切結書一份等附卷可稽。又本件係被告甲○○向范建軍表示要讓范
    建軍有財路賺，並提供丁○○之戶籍謄本、印章及台中市○區○○街二段九巷三
    十三弄二號七樓之二地址給范建軍，及要范建軍至台中市水湳某刻印店拿偽刻之
    丁○○印章，以丁○○名義申請補發丁○○之身份証及申請在上址裝設電話，再
    冒用丁○○之名義辦理向民間或銀行辦理前開土地貸款圖利，甲○○並應允事成
    後給予范建軍貸款數額二成之傭金等情，已據共同被告范建軍迭於警訊時、偵查
    中、原審供述甚明，且前後一致。被告甲○○自承擔任代書多年，而范建軍近年
    來則從事販賣飲料、紙杯及擔任大樓管理員等工作，有其工作資歷證明書一份在
    卷可憑，被告甲○○顯然較有管道知悉何人有土地可辦貸款及如何辦理之事宜，
    故由被告甲○○找一位與真正地主丁○○年紀、長相相近之范建軍，並提供資料
    充當真地主丁○○去冒領身分證等資料以辦理貸款謀取不法利益，並不違常理。
    又被告甲○○自承與被告范建軍間宿無怨隙，范建軍當無任意誣指被告甲○○為
    共犯主謀之情形。
三、被告甲○○固辯稱：是范建軍自己跑來問伊是否江代書，並問一些土地問題，且
    拿丁○○之身分證表示要辦理貸款及權狀補發，在此之前伊並不認識范建軍云云
    ，惟據同案被告曾士權於偵查中供稱：大約是在八十八年七月初甲○○到伊公司
    來，說他有一個從小看他長大的「阿伯」，他跟「阿伯」很熟，「阿伯」要辦貸
    款，甲○○並拿丁○○名下的十一期土地兩筆之土地謄本說要辦貸款等語，足認
    被告甲○○辯稱是被告范建軍主動找伊問是否江代書，與范建軍並不認識云云，
    顯屬子虛而不足採信，否則被告甲○○何需對曾士權作不同之說詞。再被告甲○○自承其於被捕時在警察局時有打電話告訴謝國華有一丁○○要辦貸款，看謝國
    華能不能找人辦理，並把曾士權及丁○○之電話給謝國華，及要謝國華將貸款文
    件交還范建軍等語，經查證人謝國華於偵審中均證稱：八十八年五、六月時，甲○○曾問伊是否有認識辦理貸款業務者，伊就介紹一位「常先生」給甲○○認識
    。至同年七月初某日甲○○打電話給伊，說他通緝被抓，要他妹妹打電話給伊，
    託伊將一個裝有一些資料之皮包轉交給一位「陳先生」，當晚他妹妹就拿一個皮
    包來，請伊轉交給「陳先生」，並交給伊一張上面寫有「陳先生」行動電話之紙
    條，隔天伊就約「陳先生」出來，將皮包交給他，並說甲○○被抓之事等語，前
    開謝國華確將裝有貸款資料之皮包轉交予范建軍之情，亦為范建軍所是認，果如
    被告甲○○所辯與范建軍之前並不認識，僅收取范建軍代書費一萬五千元，並不
    知范建軍冒用丁○○名義，則被告甲○○被捕即將入監喪失人身自由之際，猶不
    忘託人將貸款之資料交還范建軍，范建軍應感謝尚恐不及，豈有再加以誣攀陷害
    之理，顯見被告甲○○辯稱伊不知道范建軍冒用丁○○名義云云，委不足採。而
    共同被告范建軍經原審判處罪刑後，亦已告判決確定。本件被告甲○○與范建軍
    二人共同實施犯罪，事證已臻明確，其犯行洵堪認定。
四、核被告甲○○所為，係犯刑法第二百十條、第二百十六條行使偽造私文書罪（偽
    造補領國民身分證申請書、市內電話裝機申請書後持以行使部分）、第二百十四
    條使公務員登載不實罪（補領國民身分證部分）。其偽造印章、印文及署押，係
    偽造私文書之部分行為，而偽造私文書後復持以行使，其偽造之低度行為應為其
    行使之高度行為所收，均不另論以偽造印章、印文及署押或偽造私文書之罪。被
    告甲○○與范建軍間，就前開行使偽造補領國民身分證申請書、市內電話裝機申
    請書、使公務員登載不實部分，有犯意聯絡及行為分擔，應論以共同正犯。被告
    甲○○利用不知情之刻印店人員偽刻丁○○之印章，為間接正犯。被告甲○○與
    范建軍二人先後多次冒用丁○○名義申請上述各項資料之行為，時間緊接，所犯
    構成要件相同罪名，顯係基於概括之犯意反覆為之，是為連續犯，應以一罪論，
    並依法加重其刑。而所犯上開各罪間，有方法結果之牽連關係，應從一重之行使
    偽造私文書罪處斷。原審以被告甲○○犯行明確，而適用刑法上開法條及第二十
    八條、第五十六條、第五十五條、第二百十九條、第三十八條第一項第三款，罰
    金罰鍰提高標準條例第一條前段之規定，並審酌被告因貪念而偽造文書欲進行冒
    貸行為，有造成被害人背負鉅額債務之危險，且冒名補領身分證、裝設電話等，
    亦使各相關單位產生資料紊亂及查證困難之損害，惡性不輕，惟尚未冒貸得逞，
    被告即因案被捕，未再繼續犯行等一切情狀，判處有期徒刑捌月。偽造之「丁○○」印章共三顆（其中一顆扣案）及於八十八年六月十七日在補領國民身分證申
    請書上偽造之「丁○○」署押一枚及印文二枚、於八十八年六月三十日在中華電
    信股份有限公司北台中營運處市內電話裝機申請書上偽造之「丁○○」署押三枚
    ，依刑法第二百十九條之規定，予以宣告沒收，冒領之丁○○身分證係被告與范
    建軍二人所有因犯罪所得之物，則依刑法第三十八條第一項第三款之規定，諭知
    沒收。其認事用法，洵無違誤，量刑亦屬允當適中。被告否認犯罪，上訴指摘原
    審判決不當，顯無理由，應予駁回。
五、至公訴意旨另以：
  (一)、被告甲○○要被告范建軍以丁○○名義申請補發丁○○之身分證，被告范建軍
      乃於八十八年六月十七日持自己之照片至台中市北屯區戶政事務所，冒用丁○○之名義，以身分證遺失為由填寫申請書補發，使該管公務員補發貼有范建軍
      照片之丁○○名義身分證，因認被告甲○○亦與范建軍共犯刑法第二百十二條
      之偽造、變造特種文書罪嫌。惟按刑法第二百十二條之偽造特種文書罪，以無
      制作權之人冒用他人名義而制作該特種文書為必要，如果對於此種特種文書，
      本有制作之權，縱令其不應制作而制作，亦無偽造之可言。另變造特種文書，
      係指不變更原有特種文書之本質，僅就文書之內容有所更改者而言。經查本件
      係由范建軍持自己之照片至台中市北屯區戶政事務所，冒用丁○○之名義，明
      知丁○○之身分證並未遺失，竟以丁○○身分證遺失為由之不實事項，偽造填
      寫補領國民身分證申請書後，交由承辦人申請補發而行使，使該管公務員登載
      於職務上所掌之公文書，而補發貼有范建軍照片之丁○○名義身分證一張，已
      如前述（該部分已論罪），準此，制作國民身分證者係該戶政事務所人員，被
      告本身並無制作或變更身分證之行為，揆諸前開說明，被告前述所為，核與偽
      造、變造特種文書之構成要件有間，因公訴人認該部分與前揭論罪科刑部分，
      有牽連犯之裁判上一罪關係，故不另為被告無罪之諭知。
  (二)、被告甲○○於八十八年七月五日通緝被緝獲後，即聯絡潘文萄繼續辦理該冒貸
      案，由潘文萄帶范建軍與先前就該貸款案已與甲○○聯繫過之曾士權碰面，並
      由曾士權向不認識之乙○○代書佯稱丁○○上開土地權狀已撕毀，要辦理補發
      權狀及於權狀補發前辦理該土地之民間貸款事宜，曾士權並要潘文萄轉告范建
      軍辦理丁○○名義之戶籍謄本、印鑑証明及地價稅繳納証明等，范建軍乃於八
      十八年七月十三日冒用丁○○名義向台中市南區戶政事務所辦理丁○○戶籍遷
      入到台中市○區○○街二段九巷三十三弄二號七樓之二，並向該戶政事務所申
      請丁○○之印鑑登記及請領印鑑証明、戶口名簿、戶籍謄本等，使該管公務員
      據以登載於職務上所掌之文書並發給上開請領之資料，范建軍再於八十八年七
      月十七日冒用丁○○名義向台中市稅捐稽徵處東山分處申請發給丁○○上開土
      地之地價稅繳納証明，嗣曾士權與乙○○約定於八十八年七月十九日辦理貸款
      手續，范建軍即於八十八年七月十九日至玉山商業銀行大里分行冒用丁○○名
      義申請存款簿開戶，再於該日與潘文萄、曾士權至乙○○代書處，並提出冒領
      得之丁○○之身分証、戶籍謄本、戶口名簿、印鑑証明、玉山銀行大里分行存
      摺、偽刻之丁○○印鑑章等，及冒用丁○○名義填寫土地登記申請書、抵押權
      設定契約書、切結書以辦理貸款事宜，乙○○並約范建軍等人至台中市○○區
      ○○路四段八十一號十一樓之一辦理，因范建軍等係假冒已被識破，經警據報
      於八十八年七月十九日十一時二十分許在上址查獲，因認被告甲○○涉犯刑法
      第二百十條、二百十四條、二百十六條、第三百三十九條第三項、第一項等罪
      嫌。惟訊據被告甲○○堅決否認其有參與該部分犯行，辯稱：伊於八十八年七
      月五日被抓後，就未再參與丁○○之貸款案件，范建軍辦理遷戶籍、申請印鑑
      證明、地價稅繳納證明及在玉山銀行開戶、填寫土地登記申請書、抵押權設定
      契約書、其他特約事項、切結書等，伊均完全不知情，也未叫范建軍辦理前開
      事情等語。按共同正犯之所以應對其他共同正犯所實施之行為負其全部責任者
      ，以就其行為有犯意之聯絡為限，若他犯所實施之行為，超越原計畫之範圍，
      而為其所難預見者，則僅應就其所知之程度，令負責任，未可概以共同正犯論
      （最高法院五十年度台上字第一０六０號判例意旨參照）。經查范建軍於偵審
      中均供稱：甲○○被捕後，有關丁○○之遷移戶籍、申請印鑑證明、地價稅繳
      納證明及在玉山銀行開戶等，都是代書及曾士權透過潘文萄轉告伊辦理，房屋
      租賃契約書則是一位「常先生」在遷移戶籍前一天交給伊的，至於土地登記申
      請書、抵押權設定契約書、其他特約事項、切結書等，則是乙○○代書叫伊簽
      名蓋章在上面等情，核與潘文萄、曾士權所供情節相符，並經證人乙○○證稱
      屬實，足見被告甲○○並未知悉及參與其被捕後之相關預備冒貸過程，自難令
      其負該部分之共犯責任，故被告甲○○該部分罪嫌尚屬不足，本應為無罪之諭
      知，然公訴人係認該部分與前開論罪科刑部分，有連續犯及牽連犯之裁判上一
      罪關係，故亦不另為被告無罪之諭知。
六、又台灣台中地方法院檢察署八十九年度偵字第一五二一號移送併辦意旨略以：被
    告甲○○意圖為自己不法之所有，於八十八年一月十三日某時，在台中市○○區
    ○○路十號三樓皮爾凱登餐廳內，趁吳介川忙於照顧餐廳生意之機會，俟機竊取
    其置於餐廳吧台上之皮包一個（內有其身分證及退伍令等資料），得手後，再將
    其退伍令相片撕掉，換貼上其自己照片，用於規避警方盤查及臨檢，並於八十八
    年一月十四日，至台中市北屯區戶政事務所謊報吳介川身分證遺失，申請補發得
    逞，因認被告甲○○涉有刑法第三百二十條、第二百十四條等罪嫌，與本件所涉
    偽造文書部分有連續犯、牽連犯之裁判上一罪關係而移送併辦。惟查移送併辦之
    上述犯罪發生時間係於八十八年一月中旬，而本件被告甲○○之犯罪時間係八十
    八年六、七月間，時間相距已有半年之久，難謂二者時間密接。另移送併辦部分
    認被告甲○○係為規避警方臨檢盤查，始竊取吳介川之身分證後，再謊報吳介川
    身分證遺失而申請補發，預備供己使用，然本件被告甲○○係與范建軍共謀冒貸
    ，由被告甲○○指使被告范建軍至戶政事務所申請補發丁○○之身分證，以利冒
    貸事宜，二者之動機、態樣迥然不相同，即難認併辦部分與本件有何連續犯或牽
    連犯之裁判上一罪關係，無從併辦，應退回檢察官另行偵查處理，併此敘明。
七、據上論斷，應依刑事訴訟法第三百六十八條，判決如主文。
八、本案經檢察官丙○○到庭執行職務。
中      華      民      國    八十九      年      十      月   二十五   日
                              臺灣高等法院臺中分院刑事第八庭
                                    審判長法  官  羅  得  村
                                          法  官  劉  榮  服
                                          法  官  古  金  男
右正本證明與原本無異。
如不服本判決應於收受送達後十日內向本院提出上訴書狀，其未敘述上訴之理由者並
得於提起上訴後十日內向本院補提理由書（均須按他造當事人之人數附繕本）。
                                          書記官  林  世  傑
中      華      民      國    八十九      年      十      月   二十七   日
附錄論罪科刑法條
刑法第二百十條：
偽造、變造私文書，足以生損害於公眾或他人者，處五年以下有期徒刑。
刑法第二百十四條：
明知為不實之事項，而使公務員登載於職務上之所掌之公文書，足以生損害於公眾或
他人者，處三年以下有期徒刑、拘役或五百元以下罰金。
刑法第二百十六條：
行使第二百十條至第二百十五條之文書者，依偽造、變造文書或登載不實事項或使登
載不實事項之規定處斷。
                                                                        Ｋ


司法院資訊處製作；財團法人民間司法改革基金會備份。
